【裁判字號】    97,簡上,259
【裁判日期】    971231
【裁判案由】    解除契約等
【裁判全文】
臺灣臺北地方法院民事判決             97年度簡上字第259號
上  訴  人  甲○○
被上訴人    金鷹移民國際顧問股份有限公司
法定代理人  乙○○
訴訟代理人  陳明良律師
上列當事人間請求解除契約等事件，上訴人對於中華民國97年3
月19日本院臺北簡易庭96年度北簡字第54475號第一審判決提起
上訴，本院於97年12月17日言詞辯論終結，判決如下：
    主  文
上訴駁回。
第二審訴訟費用由上訴人負擔。
    事實及理由
一、上訴人起訴主張：
  （一）上訴人於民國94年10月20日與被上訴人簽訂投資移民委
        任合約書（下稱系爭投資移民契約），簽約時給付第1
        期款新臺幣（下同）7萬元，嗣因家庭考量放棄移民計
        畫，並在不同時間3次致電被上訴人請求退還簽約金7萬
        元，惟遭拒絕，上訴人為避免造成7萬元之損失，乃繼
        續委請被上訴人辦理移民後續工作，並於96年7月配合
        被上訴人備妥一切移民資料，依約再給付第2期款11萬
        1530元，然經詳閱合約書後發現，並非上訴人申請項目
        原意，即於96年8月20日以書面「申請改正移民名稱」
        ，委請被上訴人改正為企業移民，被上訴人稱若要更改
        投資移民，前項已繳付款項不予退費，且須重新簽訂企
        業移民合約，重新付費，兩造遂於96年8月22日再簽訂
        企業家移民委任合約書（下稱系爭企業移民契約），但
        經上訴人向各家移民公司蒐集資料比較之結果，始知未
        來尚須付90萬元才可辦妥企業移民，因此上訴人於96年
        10月5日主動解除與被上訴人間之合約，被上訴人即應
        退還上訴人原先繳付之金額10萬元，兩造於94年10月20
        日簽訂之投資移民合約，在上訴人決定繼續辦理並支付
        第2期款當下，被上訴人應先註銷舊合約書並換簽修正
        後之定型化合約，同時退還原先繳付之7萬元簽約金，
        該合約內容違反定型化契約範本第6條、第9條第1、2、
        3款及第11條第1、2款、第12條等規定。
  （二）又兩造於94年10月間簽訂系爭投資移民契約後，上訴人
        即依被上訴人指示積極準備並提供相關文件資料，期能
        儘早完成移民手續，詎被上訴人於收受上訴人提供之相
        關移民所需文件資料後，經上訴人多次聯繫確認所提供
        之文件是否符合移民手續所需，然被上訴人竟遲誤向加
        拿大辦理移民申請之時程，造成上訴人未能依正常辦理
        時程完成移民手續，上訴人既已依被上訴人之通知，如
        期繳交相關移民所需文件資料，例如：戶籍謄本、良民
        證、報稅資料、結婚、學歷、出生證明等文件，是有關
        遲延辦理移民手續之責任，完全係可歸責於被上訴人，
        上訴人自有權解除委任契約，並請求被上訴人返還部分
        已繳付之款項10萬元。至上訴人於被上訴人遲未辦理移
        民手續之情況下，將投資移民之項目改為企業移民項目
        辦理移民，本屬服務內容之調整，且係因被上訴人遲誤
        投資移民程序之辦理所致，並非上訴人片面違約，被上
        訴人不得主張沒入已繳付之款項。從而，本件委任關係
        既因被上訴人給付遲延，上訴人自得主張解除契約，並
        請求返還已繳付之部分款項10萬元等語。
二、被上訴人抗辯：
  （一）兩造於94年10月20日簽訂系爭投資移民契約後，被上訴
        人即交付上訴人應提供之文件清單，惟因上訴人直至96
        年7月始配合被上訴人備妥一切移民資料，被上訴人於
        收齊資料後，當月即代向加拿大移民局遞送申請書，故
        系爭投資移民事務，於96年7月始向加拿大移民局遞送
        ，係可歸責於上訴人未配合提供移民資料之原因所致。
        又系爭投資移民契約中，並無期限之約定，依民法第22
        9條第2項規定，給付無確定期限者，債務人須經催告仍
        未為給付時，始負遲延責任，上訴人從未曾催告被上訴
        人給付，被上訴人根本無給付遲延之情形，另由上訴人
        出具之委任終止聲明書所示，其上載明上訴人係因個人
        因素終止契約，益證上訴人終止契約係因個人因素，並
        非有被上訴人給付遲延之事由，況縱有遲延情形，亦係
        因可歸責上訴人之事由造成，依民法第230條規定，被
        上訴人不負遲延責任。
  （二）關於被上訴人辦理系爭投資移民案，為上訴人辦理事項
        及已支出費用情形如下：
      1.關於被上訴人代上訴人製作投資移民申請書部分：一般
        客戶並不知移民申請書如何填寫，被上訴人需無數次與
        上訴人洽商，了解其財務、身家背景，再協助上訴人依
        加拿大移民局規定收集應備相關資料及文件後，代其填
        寫申請書 ，交由被上訴人自費委任加拿大律師審核符
        合加拿大法令規定後，委任該律師代遞件。又移民客戶
        之身家證明文件及良民證文件亦為移民要資料，被上訴
        人需派員協同其至相關單位取得，再替申請人依加拿大
        政府規定之格式製作相關表格，俟所有之報表製作完成
        ，如係中文附件，尚需為客戶釋譯成英文，俾便加拿大
        移民官審閱，如係英文則為客戶釋譯成中文，俾便客戶
        閱讀。是以，被上訴人為代上訴人辦理前揭事項，業支
        付內部行銷部及文件部門員工薪資約34萬元。
      2.關於被上訴人自費委請加拿大律師審核文件申請及委其
        代遞申請書部分：依加拿大移民法令規定，除非移民者
        自行遞件，否則必須委任加拿大律師或會計師為代理人
        提出，為符合加拿大法令規定及確保申請案符合加拿大
        移民法令順利移民，被上訴人尚自費為上訴人委請加拿
        大律師審核相關申請文件，並委請律師遞件，有關律師
        費部分，被上訴人已支付加拿大David Cohen律師加幣
        1750元（約新臺幣5萬9500元）。
      3.綜上，被上訴人辦理系爭投資移民案，共支出之費用達
        39萬9000元，茲因上訴人擅自終止系爭投資移民合約及
        企業移民合約，被上訴人依合約第伍條規定取得之報酬
        12萬元，根本已不足以彌補因上訴人違約造成之損失，
        是上訴人請求被上訴人返還10萬元，顯無理由等語。
三、原審為上訴人敗訴之判決，上訴人不服，提起本件上訴，並
    聲明：(一)原判決廢棄；(二)被上訴人應給付上訴人10萬元，及
    自起訴狀繕本送達之翌日起至清償日止，按年息5％計算之
    利息等語。被上訴人則聲明：上訴駁回。
四、兩造不爭執之事項：
  （一）上訴人於94年10月20日與被上訴人簽訂系爭投資移民契
        約，委任被上訴人為上訴人全家5人辦理移民加拿大事
        宜，約定委任報酬為17萬元，上訴人已於簽約時給付第
        1期款7萬元，於96年7月9日再給付第2期款5萬元及加拿
        大移民局遞件規費6萬1500元、銀行匯款手續費30元，
        合計11萬1530元。
  （二）上訴人於96年8月20日申請改正為企業移民，並於同日
        與被上訴人簽訂系爭企業移民契約。
  （三）上訴人於96年10月5日提出委任中止聲明書，兩造間移
        民委任契約於該日終止。
五、本件之爭點為：
  （一）上訴人得否以被上訴人給付遲延為由終止或解除系爭契
        約？
  （二）上訴人請求被上訴人返還已繳付之部分款項10萬元，是
        否有據？
六、得心證之理由：
  （一）上訴人得否以被上訴人給付遲延為由終止或解除系爭契
        約？
      1.按給付無確定期限者，債務人於債權人得請求給付時，
        經其催告而未為給付，自受催告時起，負遲延責任；契
        約當事人之一方遲延給付者，他方當事人得定相當期限
        催告其履行，如於期限內不履行時，得解除其契約；依
        契約之性質或當事人之意思表示，非於一定時期為給付
        不能達其契約之目的，而契約當事人之一方不按照時期
        給付者，他方當事人得不為前條之催告，解除其契約，
        民法第229條第2項、第263條準用同法第254條及第255
        條定有明文。又民法第255條所謂依契約之性質，非於
        一定時期為給付不能達其契約之目的者，係指就契約本
        身，自客觀上觀察，即可認識非於一定時期為給付不能
        達契約目的之情形而言；所謂依當事人之意思表示，非
        於一定時期為給付不能達其契約之目的者，必須契約當
        事人間有嚴守履行期間之合意，並對此期間之重要（契
        約之目的所在）有所認識，亦即於雙方約定之期日履行
        契約，債權人紿可獲得契約所定特殊利益，依契約意旨
        已有明確之表示者，始足當之（最高法院64年臺再字第
        177號判例、79年度臺上字第1762號裁判意旨參照），
        是以，倘非屬上述情形，縱然債務人有給付遲延，債權
        人亦僅得依同法第254條規定，定期限催告債務人履行
        ，於債務人不於該期限內履行時，方得再次以意思表示
        通知債務人解除契約。
      2.經查，依兩造簽訂之系爭投資移民契約及企業移民契約
        之記載，均未明白約定被上訴人之履行期間，僅於第4
        條手續配合約定：「甲方（即上訴人）同意全權授權乙
        方（即被上訴人）採取一切必要的措施，並全力配合之
        。諸如簽署送件、考察拜會、面談、體檢等，及有關必
        要之匯款、國內外支持文件及乙方建議有利於申請之必
        要步驟」，然此為被上訴人於履約過程中，上訴人應負
        之協力義務，並非約定被上訴人之履行期間，兩造復未
        於移民委任契約中載明上訴人移民加拿大之目的及被上
        訴人於一定期間內履行對上訴人之重要性等，自難認兩
        造間之移民委任契約係屬民法第255條規定之定期行為
        （指非於一定時期履行，不能達契約之目的者），則依
        前開規定，上訴人應定期催告被上訴人履行，被上訴人
        自受催告時起，負遲延責任，如於期限內不履行時，上
        訴人始得終止契約，然上訴人並未提出定期催告被上訴
        人履行之證明，且觀諸上訴人於96年10月5日出具之委
        任中止聲明書之記載（見原審卷第280頁），上訴人僅
        表明因個人因素必須終止移民委任契約，並無任何催告
        被上訴人履行之意，則上訴人既未踐行催告程序，即難
        認被上訴人應負遲延責任。
      3.上訴人雖主張其於訂約後，即交付移民所需文件，被上
        訴人未儘速進行送件程序，顯不符合合約所定應有之作
        業時程等語，並提出申請書、94年6月10日臺北市政府警
        察局規費收據、護照、建築物室內裝修專業技術人員登
        記證、結業證書、公司執照、營利事業登記證等件為證
        （見原審卷第290至300頁），復有被上訴人處理上訴人
        申請加拿大移民案件遞件及法務文件總覽暨所附上訴人
        申請資料乙份在卷可稽（見原審卷第77至206頁），固
        屬非虛，惟依卷附被上訴人通知上訴人補正文件之記載
        （見原審卷第76頁），上訴人提供之文件尚有欠缺，則
        被上訴人於96年7月12日始將上訴人提供之全部移民申
        請文件遞送移民局（見原審卷第15頁），縱有遲延情形
        ，是否即可歸責於被上訴人，仍未明確，且據證人即承
        辦人吳奕慧證稱：當初我與上訴人接觸時，上訴人原本
        計畫申請企業家移民，但是企業家移民有一些條件上的
        困難，所以我建議上訴人辦理投資移民，簽約後我就於
        94 年12月間離職了，我將這個案子轉給公司的管理部
        門，我印象中沒有收到上訴人繳交的任何文件等語（見
        本院卷第49頁背面），尚難認上訴人於94年間即將完整
        移民文件備妥交予被上訴人，另證人即被上訴人管理部
        門職員湯復華證稱：上訴人於96年4月中到公司來，說
        他的案子要繼續進行，我才與他溝通、收文件，上訴人
        於7月9日將移民局規費、第2期款交給公司，我們公司
        於7月12日送件加拿大移民局，整個文件作業期間，從
        上訴人5月送交完整文件到公司，再由公司送件到移民
        局，期間不超過3個月等語（見本院卷第49、50頁），
        可知上訴人係於96年5月間始備妥完整移民文件，並於
        同年7 月9日繳付第2期款5萬元及遞件規費、銀行匯款
        手續費，被上訴人即於同年7月12日送件至加拿大移民
        局，參以系爭投資移民契約第參條約定，第2期款應於
        被上訴人預備送申請案件之同時支付，足見被上訴人於
        收受第2期款後，即依約將上訴人備妥之完整文件送交
        加拿大移民局，難認被上訴人提供之給付有何遲延之情
        事。
      4.綜上，兩造間移民委任契約並未約定被上訴人之履行期
        間，亦未載明上訴人移民加拿大之目的及被上訴人於一
        定期間內履行對上訴人之重要性等，性質上並非民法第
        255條規定之定期行為，且上訴人復未證明已踐行催告
        程序，依民法第229條第2項規定，尚難認被上訴人應負
        遲延責任，又被上訴人於收受第2期款後，即依約將上
        訴人備妥之完整文件送交加拿大移民局，亦難認有何遲
        延情事，則上訴人以被上訴人給付遲延為由，主張終止
        兩造間移民委任契約，自非有據。
  （二）上訴人請求被上訴人返還已繳付之部分款項10萬元，是
        否有據？
      1.上訴人主張兩造間移民委任契約違反定型化契約範本第
        6條、第9條第1、2、3款、第11條第1、2款及第12條等
        規定等語，固據提出內政部89年5月16日臺（89）內戶
        字第89690489號函頒、內政部入出國及移民署96年6月
        11 日臺內移字第0960934232號公告修正之移民服務定
        型化契約範本乙份為證（下稱契約範本，見原審卷第24
        至33 頁），惟此範本僅係提供企業經營者及消費者作
        為簽訂移民服務契約參考之用，須經當事人雙方合意採
        用，始具法律上效力，本件兩造所簽訂之移民委任契約
        既未約定以移民服務定型化契約範本為契約內容，則於
        履行過程中發生爭議時，自應依兩造簽訂之契約內容為
        依據，而兩造於94年10月20日簽訂系爭投資移民契約時
        ，已就委任服務事項、給付服務報酬時期、方式及解約
        、退費程序等事項約定，並經雙方合意簽名、蓋章，契
        約即生拘束雙方之效力，縱內政部入出國及移民署於96
        年5月9日臺內移字第0960934219號令公告發布移民服務
        定型化契約應記載及不得記載事項（見原審卷第31至33
        頁），且消費者保護法第17條第1、2項明定：「中央主
        管機關得選擇特定行業，公告規定其定型化契約應記載
        或不得記載之事項。違反前項公告之定型化契約，其定
        型化契約條款無效。該定型化契約之效力，依前條規定
        定之」，然上開規定係就中央主管機關公告生效後所簽
        訂移民服務契約內容始產生強制規範效力，兩造間原合
        約既係於該公告發布前簽訂，依法律不溯及既往原則，
        難認應受該公告規範效力之拘束，故上訴人主張兩造間
        原合約內容違反契約範本之規定，被上訴人應註銷舊合
        約書並換簽修正後之定型化契約云云，尚乏依據。
      2.上訴人復主張：其於96年8月20日申請改正為企業移民
        ，並於同日與被上訴人簽訂系爭企業移民契約，兩造間
        企業移民契約已於96年10月5日終止，被上訴人應返還
        其已繳付之部分款項10萬元等語，惟查，依系爭企業移
        民契約第伍條約定：「甲方（即上訴人）於申請過程中
        ，因個人原因，如體檢未能通過、有犯罪紀錄、自動放
        棄申請、提供不實資料、拒絕履行此合約之各項條款、
        或於面談時向移民官（移民局）表示放棄或拒絕配合該
        申請項目之規定條件而被移民局拒絕時，則視同甲方自
        動放棄申請，乙方將不退還已收之合約金」，是倘上訴
        人係因個人因素終止契約時，被上訴人依約毋庸返還已
        收受之報酬，上開約定固係被上訴人單方、片面擬訂之
        定型化契約條款，然參酌民法第548條第2項規定：「委
        任關係，因非可歸責於受任人之事由，於事務未處理未
        完畢前已終止者，受任人得就其已處理之部分，請求報
        酬」及同法第549條第2項前段規定：「當事人之一方，
        於不利於他方之時期終止契約者，應負損害賠償責任」
        ，可知於委任人任意終止契約時，不僅仍應給付受任人
        已處理部分之報酬，且對於受任人因此致生之損害亦應
        負賠償之責，而被上訴人抗辯其辦理系爭投資移民案已
        支付行政費用及律師報酬達39萬9000元乙節，業據提出
        代辦作業成本計算書為證（見原審卷第54、55頁），姑
        不論上開金額是否合理，被上訴人既因處理委任事務，
        支付相當之成本，則系爭企業移民契約第伍條之約定，
        即未違反平等互惠原則，應屬有效。又上訴人係於96年
        10 月5日以個人因素為由，終止系爭企業移民契約，被
        上訴人並收回上訴人所保管之契約書正本，系爭企業移
        民契約於該日終止乙節，有合約收回聲明書及委任中止
        聲明書各乙份在卷可稽（見原審卷第13、14頁），且為
        兩造所不爭執，應堪認定，是上訴人既係因個人因素主
        動終止契約，則依前開約定，自不得請求返還已給付之
        報酬。從而，上訴人請求被上訴人返還已繳付之部分款
        項10萬元，為無理由，應予駁回。
七、綜上所述，上訴人並未舉證證明被上訴人有何給付遲延之情
    事，自不得以被上訴人給付遲延為由終止契約，又兩造間移
    民委任契約係屬有效成立，上訴人既以個人因素為由，主動
    終止兩造間移民委任契約，依約即不得請求被上訴人返還已
    收受之報酬。從而，上訴人請求被上訴人返還已繳付之部分
    款項10萬元，及自起訴狀繕本送達之翌日起至清償日止，按
    年息5％計算之法定遲延利息，為無理由，應予駁回。原審
    為上訴人敗訴之判決，經核並無不合，上訴意旨指摘原判決
    不當，求予廢棄改判，為無理由，應予駁回。
八、據上論結，本件上訴為無理由，依民事訴訟法第436條之1第
    3項、第449條第1項、第78條，判決如主文。
中    華    民    國    97    年    12    月    31    日
                  民事第二庭    審判長法官  朱漢寶
                                      法官  陳雯珊
                                      法官  鍾素鳳
以上正本係照原本作成。
本判決不得上訴。
中    華    民    國    97    年    12    月    31    日
                                    書記官  林玗倩


司法院資訊處製作；財團法人民間司法改革基金會備份。
